臺灣士林地方法院民事裁定　　　　　　99年度事聲字第5124號
異　議　人　大眾商業銀行股份有限公司
法定代理人　陳建平
代　理　人　陳眉秀
異　議　人　台北富邦商業銀行股份有限公司
法定代理人　韓蔚廷
相　對　人
即債務人　　黃鑫翊即黃聖傑
代　理　人　廖于清律師
上列異議人對於本院司法事務官民國99年10月28日98年度司執消
債更字第352 號認可更生方案之裁定聲明異議，本院裁定如下：
      主      文
異議駁回。
      理      由
一、異議人大眾商業銀行股份有限公司（下稱大眾銀行）異議意
    旨略以：
  (一)債務人於民國93年至95年間，以信用卡消費，每月多為新臺
    幣（下同）數千元至數萬元不等，並有明日世界2 萬4,492
    元，信電訊公司8,000 元、戰國策Free pay2 萬2,950 元等
    顯非日常生活必要之支出，另數度以現金卡提領萬元以上金
    額，顯有消費者債務清理條例第134 條第4 款所稱浪費、賭
    博或投機行為，其請求減免債務比例，顯不符比例原則。
  (二)債務人93年間向大眾銀行申請信用卡時，填載其月薪為5 萬
    元，何以目前僅從事月薪2 萬5,000 元之工作？又債務人支
    出是否過高、可否申請低收入戶補助、目前所住房屋何人所
    有、市價為何、是否有貸款等情，關乎債務人還款金額是否
    仍有提高空間，請求再予查明。
  (三)債務人為69年生，欠款總額僅273 餘萬元，應有悉數清償債
    務之可能。爰聲明異議，求為廢棄原認可更生裁定等語。
二、異議人台北富邦商業銀行股份有限公司（下稱台北富邦銀行
    ）異議意旨略以：債務人名下尚有可解約之中國人壽及富邦
    人壽保單，清償保單質借債務後尚有殘值4 萬1,317 元。現
    今工商社會，財務狀況健全者，為自己投保人身保險，本無
    可厚非，但債務人負債不斐，於更生期間猶能坐享超越社會
    保險制度以外非必要之商業保險利益，顯非公允，實有必要
    解約以減少債權人損失，否則即難認原更生方案已符合公序
    良俗之期待，爰聲明異議，求為廢棄原認可更生裁定等語。
三、按債務人有薪資、執行業務所得或其他固定收入，法院認更
    生方案之條件公允者，得不經債權人會議可決，逕依債務人
    之聲請或依職權以裁定認可更生方案，消費者債務清理條例
    （下稱消債條例）第64條第1 項定有明文。又按消債條例之
    立法目的，係在使陷於經濟上困難之消費者，得依消債條例
    清理債務，以妥適調整其與債權人間之權利義務，並重建其
    經濟生活，是更生方案之條件是否公允，當係以債務人是否
    以其現有之資力，扣除必要生活支出後，已盡其最大能力清
    償為斷，與債務人積欠債務之成因無涉，亦非僅以債務人清
    償之成數以為論據。至於債務人日後收入是否得以增加，乃
    屬無法明確衡量、將來不可預測之事，自無由據以為更生方
    案是否公允之判斷基礎。經查：
  (一)債務人居住於新北市汐止區，原因遭催債而僅能打零工為業
    ，每月收入約1 萬5,000 元，嗣經萬進公司通知試用，每月
    薪資約2 萬元，確有薪資、執行業務所得或其他固定收入等
    情，業經債務人到場陳述屬實（見本院卷第164 頁）。此外
    ，復查無異議人有另行申請補助或匿報收入之情事，大眾銀
    行以債務人應能覓得更高薪資之工作、或債務人有無領取補
    助不明云云，作為其異議之理由，尚乏依據，未可認定債務
    人有何隱匿收入之情，更不得依此逕論系爭更生方案未盡公
    允。
  (二)債務人聲請前2 年間可處分所得為19萬2,500 元，扣除必要
    生活費用31萬9,992 元後，尚不足12萬7,492 元。參諸債務
    人聲請更生時，財產僅有中國人壽及富邦人壽保險單，扣除
    保單質借金額3 萬元後，價值合計4 萬1,317 元。而原更生
    方案之清償條件，為第1 期至第48期每期清償2 萬4,000 元
    （即每月清償1 萬2,000 元），還款期限8 年，總清償金額
    為115 萬2,000 元，無擔保及無優先權債權人受清償比例為
    42.16%，堪認無擔保及無優先權債權人之受償金額不致過低
    。況債務人為增加還款金額，尚同意於正職工時外另覓兼職
    工作，每月增加收入5,000 元，即每月收入合計2 萬5,000
    元，扣除勞保、健保費等非消費性支出1,333 元，母親黃賴
    惜扶養費2,000 元，及每月清償金額1 萬2,000 元後，僅餘
    9,667 元供債務人每月生活支出之用，已低於新北市99年度
    每人每月最低生活費標準1 萬零792 元，顯未逾一般人之生
    活程度，應屬合理公允。
  (四)大眾銀行請求查明債務人所居住之房屋為何人所有、有無貸
    款云云，惟債務人名下既無房屋，其支出又低於新北市99年
    度每人每月最低生活費標準1 萬零792 元，已見前述，則債
    務人所居住之房屋究為何人所有、有無貸款等情，與債務人
    還款金額能否增加即不相涉。
  (五)又更生程序係以債務人之薪資或其他收入為償債財源，其於
    開始更生時之財產，除供衡酌更生方案是否公允外，原則上
    毋庸變賣或換價以清償債務。又債務人之保險單價值扣除保
    單質借金額3 萬元後，僅餘4 萬1,317 元，而債務人還款總
    金額已達115 萬2,000 元，縱其未解除保險契約，對總還款
    金額之影響程度亦不高，尚不能因此遽認原更生方案有失公
    允。況債務人之收入扣除必要支出後，已全數用以清償債務
    ，並將清償期延長為8 年，足認其確已盡清償之能事，尚無
    將其保險單解約，將解約金用以履行更生方案之必要。台北
    富邦銀行以債務人未將保險單解約為由，指摘原更生方案有
    違公序良俗云云，尚非可採。
  (六)復按，消債條例更生程序賦與法院適時介入，逕為裁定認可
    更生方案之目的，旨在促使債務人自力更生，使債務人得於
    儘其能力清償後免責，而獲重生之機會（消債條例立法總說
    明參照），非在懲罰債務人之不當消費行為。是更生方案條
    件是否公允，應考量者仍在債務人是否「儘其能力清償」，
    而非追究其更生前不能清償之原因。若僅以債務人更生開始
    前之消費情狀，訂立債務人顯無可能履行之更生方案，致債
    務人經濟生活無法重建，顯非符消債條例更生程序立法意旨
    。是異議人以債務人開始更生聲請前之消費情形，謂原裁定
    認可之更生方案非屬公允，實無可取。況債務人是否有消債
    條例第134 條第4 款所稱浪費、賭博或投機行為，係清算程
    序中債務人可否免責之判斷因素，至更生方案之認可與否，
    所須斟酌者，厥為有無消債條例第63條、第64條第2 項各款
    情事，與債務人於聲請更生前之消費狀況無涉。況依同條例
    第142 條規定，縱有依消債條例第134 條但書規定而裁定不
    免責之情形，債務人如繼續清償債務，而各普通債權人受償
    額均達其債權額20% 以上者，法院仍得依債務人之聲請裁定
    免責。其目的仍在鼓勵債務人竭力清償，縱有因浪費、賭博
    或其他投機行為而負債之情形，仍非不得裁定免責。參考上
    開準據，本件債務人清償比例已達債權總額42.16%，亦難謂
    有何不公允之情事。
  (七)又依消債條例第53條第2 項第3 款規定，更生方案所定清償
    期最長為8 年，債務人於8 年之更生方案履行期間，每月提
    出1 萬2,000 元用於清償，堪認已盡其最大清償能事，業如
    前述。大眾銀行無視消債條例法定清償年限之規定，而以債
    務人年僅31歲，如努力工作應可清償全部債務為由，主張原
    更生方案有失公允云云，自非可採。
四、綜上所述，原裁定所認可之更生方案，其內容核屬公允，復
    查無消費者債務清理條例第63條、第64條第2 項規定之不得
    認可事由，本院司法事務官不經債權人會議可決，依職權認
    可更生方案，於法相合。異議人執上開事由聲明異議，為無
    理由，其異議應予駁回。
六、爰裁定如主文。
中    華    民    國  100     年    5     月    20    日
                  民事第二庭  法      官  王怡雯
上為正本係照原本作成。
如不服本裁定，應於裁定送達後10日內，以書狀向本院提出抗告
並繳納抗告費新臺幣1千元。
中    華    民    國  100     年    5     月    24    日
                              書  記  官  周嫣蘋